【裁判字號】    99,易,718
【裁判日期】    990630
【裁判案由】    詐欺
【裁判全文】
臺灣高雄地方法院刑事判決               99年度易字第718號
公  訴  人  臺灣高雄地方法院檢察署檢察官
被      告  甲○○
上列被告因詐欺案件，經檢察官提起公訴（99年度偵字第3031號
），本院判決如下：
    主  文
甲○○幫助犯詐欺取財罪，處有期徒刑陸月，如易科罰金，以銀
元參佰元即新臺幣玖佰元折算壹日；減為有期徒刑參月，如易科
罰金，以銀元參佰元即新臺幣玖佰元折算壹日。
    事  實
一、甲○○可預見將所有金融機構帳戶存摺、提款卡、提款密碼
    、印章提供他人使用，恐被利用作為人頭帳戶，供被詐欺之
    人匯款之用，竟仍基於幫助他人詐欺取財之未必故意，於民
    國93年8 月30日至同年10月6 日間之某時，在不詳地點，將
    其於93年8 月30日在誠泰商業銀行（下稱誠泰銀行；現為臺
    灣新光商業銀行〈下稱新光銀行〉）申設帳號000000000000
    0 號帳戶之存簿、印章、提款卡及密碼等物（下稱本件帳戶
    資料），提供予年籍姓名不詳之成年人所組成之詐欺犯罪集
    團使用。嗣該詐騙集團成員基於意圖為自己不法所有之詐欺
    犯意，於93年10月6 日14時許，傳送行動電話簡訊予丙○○
    ，佯稱可退其中華電信保證金云云，致丙○○陷於錯誤，於
    同日15時23分許，操作提款機將新臺幣（下同）9 萬9,983
    元匯至上開甲○○之帳戶內，詐欺集團成員隨即提領一空。
    嗣因丙○○發覺有異報警處理，經警循線查悉上情。
二、案經高雄縣政府警察局湖內分局報請臺灣高雄地方法院檢察
    署檢察官偵查起訴。
    理  由
壹、程序部分：
一、查被告甲○○雖前於94年3 月間起至94年5 月間，因參與胡
    耀明為首之詐欺集團，負責擔任收購人頭帳戶之存摺、提款
    卡（含密碼）之工作，提供該詐欺集團成員用於詐騙金錢之
    犯行，而經臺灣臺南地方法院檢察署檢察官以94年度偵字第
    6694號、95年度偵字第9206號、第9207號、第12537 號、96
    年度偵字第6571號提起公訴，並經臺灣臺南地方法院97年度
    易字第241 號判決共同犯常業詐欺取財罪確定在案，有上開
    臺灣臺南地方法院檢察署檢察官起訴書、臺灣臺南地方法院
    判決書及臺灣高等法院被告前案紀錄表各1 份在卷可查（見
    本院卷第34頁至第41頁；臺灣高雄地方法院檢察署99年度偵
    字第3031號卷第2 頁至第2 頁至第15頁）。然查，被告甲○
    ○本件之幫助詐欺犯行，其行為時係於93年10月前，與上揭
    臺灣臺南地方法院97年度易字第241 號判決有罪確定之常業
    詐欺犯行，二者相隔已約半年之久，且本件犯罪型態係被告
    甲○○基於幫助詐欺之犯意，提供自己申設之帳戶資料供詐
    欺集團使用，而上揭臺灣臺南地方法院97年度易字第241 號
    判決有罪確定之常業詐欺犯行，其犯罪型態則係被告甲○○
    基於詐欺之犯意，蒐購他人帳戶資料供詐欺集團犯罪之用，
    二者犯罪情況亦不相同，是足見二者犯行不同，犯意亦互異
    ，顯非同一案件，則本件幫助詐欺犯行，顯非上開臺灣臺南
    地方法院97年度易字第241 號判決確定效力所及，是以，本
    院就被告甲○○就本件幫助詐欺犯行，自仍得予以審理，合
    先敘明。
二、證據能力部分：
    按被告以外之人於審判外之言詞或書面陳述，除法律有規定
    者外，不得作為證據，刑事訴訟法第159 條第1 項定有明文
    ；另按被告以外之人於審判外之陳述，雖不符前四條之規定
    ，而經當事人於審判程序同意作為證據，法院審酌該言詞陳
    述或書面陳述作成時之情況，認為適當者，亦得為證據；當
    事人、代理人或辯護人於法院調查證據時，知有第159 條第
    1 項不得為證據之情形，而未於言詞辯論終結前聲明異議者
    ，視為有前項之同意；同法第159 條之5 規定甚明。本院用
    以認定本案事實所憑之被告以外之人於審判外之言詞或書面
    陳述，檢察官及被告於審判程序中均未曾聲明異議，並同意
    將之作為證據（本院99年度審易字第754 號卷〈下稱本院審
    易卷〉第15頁），本院復審酌該等言詞或書面陳述作成時之
    情況均屬正常，且與本案相關之待證事實具有關連性，認適
    當作為證據，依前開之規定，認上開陳述均具有證據能力，
    合先敘明。
貳、實體部分
一、訊據被告甲○○固坦承申領本件帳戶資料之事實，惟矢口否
    認有何幫助詐欺犯行，辯稱：伊所有之上揭誠泰銀行帳戶資
    料，係放置於機車置物箱內遭竊，伊有向派出所報案並向銀
    行掛失云云。惟查：
（一）被害人丙○○於上揭時、地，因受詐騙集團成員行騙而陷
      於錯誤，依照指示將9 萬9,983 元匯至被告甲○○所有之
      上開銀行帳戶之事實，為被告甲○○所不爭執，並據證人
      即被害人丙○○於警詢證述屬實（見警卷第8 頁、第9 頁
      ），復有卷附之新光銀行98年度10月27日新光銀路竹字第
      980189號暨所附之上揭帳戶之存款業務往來申請書、客戶
      資料查詢資料、交易明細查詢各1 份等附卷可稽（見警卷
      第11頁至第17頁），是被害人丙○○遭人詐欺取財之事實
      ，堪可認定。
（二）被告甲○○雖辯稱：本件帳戶資料係伊置於機車置物箱內
      遺失，遺失後，伊曾向湖內分局路竹分駐所報案並向銀行
      掛失云云，然被告甲○○始終無法提出報案、掛失證明以
      實其說，且經本院向高雄縣政府警察局湖內分局、新光銀
      行函詢結果，並無被告甲○○就上揭帳戶資料於93年9 月
      、10月間報案處理、於93年間就上揭帳戶掛失之紀錄，此
      有高雄縣政府警察局湖內分局99年4 月9 日高縣湖偵字第
      0990003251號函暨所附該分局93年9 月、10月受理各類案
      件目錄、新光銀行99年5 月20日新光銀路竹字第990075號
      函暨所附存款帳戶事故資料查詢各1 份附卷可查（見本院
      卷第9 頁第10頁；本院審易卷第18頁至第25頁），足見被
      告甲○○上開辯詞，顯與事實不符，則其所辯是否可信，
      實非無疑。至證人即被告友人乙○○於本院審理時雖證稱
      ：其曾因被告遺失誠泰銀行之存摺，陪同被告至湖內分局
      報案作筆錄，員警還從電腦打出單子叫被告簽名後交予被
      告云云，然其證詞業與上揭高雄縣政府警察局湖內分局函
      復結果不合，是否可信，已非無疑，且其於本院審理時，
      先於被告甲○○主詰問時證稱：其曾於93年10月、11日間
      陪被告至湖內分局作筆錄云云（見本院卷第27頁），復於
      檢察官反詰問時證稱：因時間太久，其忘記哪一年陪被告
      至警局報案云云（見本院卷第25頁），其證詞已然先後不
      一，參以證人乙○○係被告甲○○之友人，恐有迴護被告
      甲○○之虞，是綜上，其證詞尚難逕以採信，為有利於被
      告甲○○之依據。
（三）再觀之被告甲○○辯稱：其將存摺、提款卡、印章置於無
      法上鎖之機車置物箱內遭竊，而其因將上揭帳戶之提款卡
      密碼抄於紙上貼在提款卡上，密碼亦一併遺失云云，然按
      金融帳戶資料事關個人財產權益之保障，存摺、提款卡、
      密碼等物之專屬性質均甚高，若落入不明人士手中，極易
      被利用為取贓之犯罪工具，一般人均有妥為保管以防止他
      人任意使用之認識，又以常情而論，一般稍有社會歷練、
      經驗之人均知存摺應與其金融卡、密碼、印章、分別保存
      ，以免徒增帳戶款項遭人持金融卡盜領款項；而被告甲○
      ○為高職畢業之成年人（見被告甲○○警詢筆錄受詢問人
      欄；警卷第2 頁），其應有相當之智識程度，對於上情應
      有所認識，其竟輕忽未將存摺、印章、金融卡、密碼妥善
      放置，而將之一併置於無法上鎖之機車置物箱內，顯與一
      般常情相悖，況查，被告甲○○係將其女友之生日設為該
      提款卡之密碼乙節，業經被告甲○○供承在卷（臺灣高雄
      地方法院檢察署見98年度偵字第35142 號卷第11頁），衡
      情，被告甲○○應係為便於記憶始將其女友之生日設為該
      提款卡之密碼，是被告甲○○應無忘記該密碼之可能，則
      其豈有另行填寫該密碼在小紙條上，增加密碼遭人探知危
      險之必要，是其上揭辯稱，顯係推諉卸責之詞，並不足採
      。
（四）復從實施詐欺之人角度審酌，其既知利用他人之帳戶掩飾
      犯罪所得，應非愚昧之人，當知社會上一般正常之人，如
      帳戶存摺、印鑑章、提款卡、提款密碼遺失或遭竊，為防
      止拾得或竊得之人盜領其存款或做為不法使用，而徒增訟
      累，必於發現後立即報警或向金融機構辦理掛失止付，在
      此情形下，如仍以該帳戶作為犯罪工具，則在其向他人詐
      欺，致使被害人將款項匯入該帳戶後，極有可能因帳戶所
      有人掛失止付而無法提領，則其大費周章從事於犯罪之行
      為，甘冒犯罪後遭追訴、處罰之風險，卻只能平白無故替
      原帳戶所有人匯入金錢，而無法得償犯罪之目的，此等損
      人不利己之舉，又豈是聰明狡詐之罪犯所會犯之錯誤，換
      言之，從事此等財產犯罪之不法份子，若非確知該帳戶所
      有人不會去報警或掛失止付，以確定其等能自由使用該帳
      戶提款、轉帳，則其等應不至於以該帳戶從事於財產犯罪
      ，是參之被害人丙○○隨即於93年10月6 日因遭詐騙而匯
      款9 萬9,983 元於該帳戶內之事實，詐騙成員顯然確定被
      告甲○○並不會報案或掛失該帳戶；復以金融機構帳戶提
      款卡係個人理財之重要工具，若上開帳戶資料果真遺失，
      為免遭人盜用，被告甲○○在得知遺失該提款卡後，自應
      會立即報案處理或掛失，始為合理，然被告甲○○並未就
      該帳戶提款卡遺失一事報警處理或掛失乙節，已如前述，
      顯然悖於常理，則綜上，客觀上當可合理推斷被告甲○○
      確有提供上開帳戶資料予詐欺取財集團成員，而供詐欺犯
      罪集團持向被害人詐取財物之情無訛。
（五）再者，在金融機構開設帳戶、請領存摺及提款卡，係針對
      個人身分之社會信用而予以資金流通，具有強烈之屬人性
      格，而金融帳戶作為個人理財工具，申請開設並無任何特
      殊之限制，一般民眾皆得以存入最低開戶金額之方式申請
      取得，且同一人均得在不同之金融機構申請數個存款帳戶
      使用，乃眾所週知之事實，苟見有不詳人士向他人蒐集金
      融帳戶使用，自屬可疑。況且近年來社會上各式詐財手段
      迭有所聞，被告甲○○對此應無不知之理。從而本件被告
      甲○○對於擅將上開帳戶資料交予某不詳成年人，極可能
      遭濫用於對不特定人訛詐財物，並使偵查機關不易循線偵
      查一節，應有所預見而仍為之，主觀上顯有容認上揭犯罪
      事實發生之意欲，故被告甲○○確有幫助該詐欺犯罪集團
      成員利用上開帳戶實施詐欺取財犯行之不確定故意甚明。
      又按刑法上之幫助犯，係指以幫助之意思，對於正犯資以
      助力，而未參與實施犯罪之行為者而言，如就構成犯罪事
      實之一部，已參與實施即屬共同正犯（最高法院49年度臺
      上字第77號判例可資參照）；是依被害人丙○○所述遭某
      不詳人士詐欺過程觀之，對方均係藉由電話交談方式與之
      聯絡，彼此未曾謀面，然查無其他證據足資證明被告甲○
      ○確有參與此一詐欺犯行，又依卷內諸般事證，僅堪證明
      實際對被害人施以詐騙金錢之行為者，為該不詳人士，被
      告甲○○則係單純將上開帳戶資料交付他人作為受騙者匯
      入款項之用，核其性質，應屬詐欺取財構成要件以外之協
      助行為，當認係基於幫助之犯意而為詐欺構成要件以外之
      行為，方屬適法。
（六）綜上所述，被告甲○○雖始終否認有何幫助詐欺取財犯行
      ，然揆諸上開說明，及本院審酌卷載各項證據交互判斷，
      堪認被告甲○○確有交付上開帳戶資料予詐欺犯罪集團成
      員，供詐欺犯罪集團持之以上述方式訛詐被害人丙○○等
      情，至為明灼。職是，被告甲○○辯解不足採信，本件事
      證明確，其犯行洵堪認定。
二、新舊法比較：
    按被告行為後，刑法業於94年2 月2 日修正公布部分條文，
    並於95年7 月1 日施行（以下簡稱現行刑法，95年7 月1 日
    施行前之刑法簡稱修正前刑法）。依現行刑法第2 條第1 項
    規定：「行為後法律有變更者，適用行為時之法律。但行為
    後之法律有利於行為人者，適用最有利於行為人之法律。」
    經查：
（一）罰金刑部分：被告行為時，刑法分則編各罪所定罰金之貨
      幣單位原為銀元，且依修正前刑法第33條第5 款規定，罰
      金刑為1 銀元以上，而有關罰金倍數之調整及銀元與新臺
      幣之折算標準，則定有「罰金罰鍰提高標準條例」及「現
      行法規所定貨幣單位折算新臺幣條例」，除罰金以1 銀元
      折算3 元新臺幣外，並將72年6 月26日以前修正之刑法部
      分條文罰金數額提高2 至10倍，其後修正者則不再提高倍
      數；嗣修正後刑法第33條第5 款則將罰金刑提高為新台幣
      1000元以上，並以百元計算之，且因刑法第33條第5 款所
      定罰金貨幣單位既已改為新臺幣，刑法分則編各罪所定罰
      金之貨幣單位亦應配合修正為新臺幣，且考量刑法修正施
      行後，不再適用「現行法規所定貨幣單位折算新臺幣條例
      」，為使刑法分則編各罪所定罰金之最高數額與刑法修正
      前趨於一致，爰增訂刑法施行法第1 條之1 規定，將刑法
      分則編各罪所定罰金之貨幣單位均改為新臺幣，並將72年
      6 月26日以前修正之刑法部分條文罰金數額提高為30倍，
      其後修正者則提高為3 倍。是以刑法分則編各罪所定罰金
      刑之最高數額，於上開規定修正後仍屬一致，並無不同；
      但其罰金刑之最低數額，修正前1 銀元以上之規定，經配
      合修正前罰金罰鍰提高標準條例第1 條規定，就其原定數
      額提高為10倍，再經折算，即為新臺幣300 元，因修正後
      已提高為新臺幣1000元以上，修正後規定並非較有利於被
      告。
（二）易科罰金部分：被告行為時之刑法第41條第1 項前段規定
      ：「犯最重本刑為5 年以下有期徒刑以下之刑之罪，而受
      6 個月以下有期徒刑或拘役之宣告，因身體、教育、職業
      、家庭之關係或其他正當事由，執行顯有困難者，得以1
      元以上3 元以下折算1 日，易科罰金。」其行為時之易科
      罰金折算標準，修正前罰金罰鍰提高標準條例第2 條前段
      （現已刪除）規定，就其原定數額提高為100 倍折算1 日
      ，則本案被告行為時之易科罰金折算標準，應以銀元300
      元折算1 日。修正公布後之刑法第41條第1 項前段則規定
      ：「犯最重本刑為5年 以下有期徒刑以下之刑之罪，而受
      6 個月以下有期徒刑或拘役之宣告者，得以新臺幣1000元
      、2000元或3000元折算1日 ，易科罰金。」故以修正前之
      規定有利於被告。
（三）經綜合比較結果，修正後刑法對被告並非有利，應依刑法
      第2 條第1 項前段之規定，整體適用行為時法即修正前之
      刑法處斷之。至刑法第30條有關幫助犯之規定，為純文字
      修正，不涉及罪刑實質內容之變更，非屬法律變更，應逕
      適用新法，併予敘明。
三、核被告甲○○所為，係犯刑法第30條第1 項、第339 條第1
    項之幫助詐欺取財罪。被告甲○○係幫助犯，衡諸其犯罪情
    節，爰依刑法第30條第2 項規定，按正犯之刑減輕之。爰審
    酌被告甲○○既知詐騙行為猖獗，仍提供其帳戶資料予犯罪
    成員使用，除使詐騙集團便於詐騙被害人外，並造成國家查
    緝犯罪之困難，嚴重破壞社會治安及金融秩序，所為實不足
    取，犯後又否認犯行，毫無悔意，態度不佳，暨其犯罪動機
    、目的、生活狀況、犯罪所生之損害等一切具體情狀，量處
    如主文所示之刑，並考量其經濟能力、學歷等（見被告甲○
    ○警詢筆錄受詢問人欄；警卷第2 頁），諭知易科罰金之折
    算標準。又被告甲○○所犯本件犯罪係在96年4 月24日以前
    ，且合於減刑條件，是爰依中華民國九十六年減刑條例第2
    條第1 項第3 款之規定，分別減其上開所宣告之刑2 分之1
    ，並依修正前刑法第41條第1 項前段、刪除前罰金罰鍰提高
    標準條例第2 條第1 項之規定，諭知上開易科罰金之折算標
    準。
據上論斷，應依刑事訴訟法第299 條第1 項前段，刑法第2 條第
1 項前段，刑法第30條第1 項前段、第2 項、第339 條第1 項、
修正前刑法第41條第1 項前段，刑法施行法第1 條之1 ，廢止前
罰金罰鍰提高標準條例第2 條，中華民國九十六年罪犯減刑條例
第2 條第1 項第3 款、第7 條，判決如主文。
本案經檢察官王兆琳到庭執行職務。
中    華    民    國    99    年    6     月    30    日
                  刑事第十三庭  審判長法  官  黃蕙芳
                                      法  官  王宗羿
                                      法  官  王參和
以上正本證明與原本無異。
如不服本判決應於收受本判決後10日內向本院提出上訴書狀，並
應敘述具體理由，如未敘述上訴理由者，應於上訴期間屆滿後20
日內補提理由書狀於本院（均須按他造當事人之人數附繕本）「
切勿逕送上級法院」。
中    華    民    國    99    年    6     月    30    日
                                      書記官  葉祝君
附錄本判決論罪科刑法條：
中華民國刑法第339條
意圖為自己或第三人不法之所有，以詐術使人將本人或第三人之
物交付者，處5 年以下有期徒刑、拘役或科或併科1 千元以下罰
金。
以前項方法得財產上不法之利益或使第三人得之者，亦同。
前二項之未遂犯罰之。

司法院資訊處製作；財團法人民間司法改革基金會備份。
